【裁判字號】    98,保險,18
【裁判日期】    990317
【裁判案由】    給付保險金
【裁判全文】
臺灣臺北地方法院民事判決              98年度保險字第18號
原      告  庚○○
監  護  人  子○○
監  護  人  辛○○
訴訟代理人  林玉芬律師
複代理人    袁秀慧律師
被      告  南山人壽保險股份有限公司
法定代理人  丑○○
訴訟代理人  壬○○
訴訟代理人  戊○○
上列當事人間請求給付保險金事件，本院於民國99年3月3日言詞
辯論終結，判決如下：
    主  文
原告之訴駁回。
訴訟費用由原告負擔。
    事實及理由
甲、程序方面：
    按訴狀送達後，原告不得將原訴變更或追加他訴，但擴張或
    減縮應受判決事項之聲明者，不在此限，民事訴訟法第255
    條第1 項第3 款定有明文。經查，本件原告於民國97年12月
    24日起訴時，主張被告未依保險契約約定給付保險金，訴之
    聲明原請被告應給付原告新臺幣（下同）200 萬元，及自97
    年6 月24日起至清償日止，按年息5 ％計算之利息。嗣於訴
    狀送達後，另於本院98年4 月22日言詞辯論期日當庭減擴張
    訴之聲明（見本院卷第33頁），所為應受判決事項之聲明變
    更為：被告應給付原告257 萬332 元及自97年6 月24日起至
    清償日止，按年息10％計算之利息。經核原告所為訴之變更
    、追加，合於前揭法條規定，並為被告所不爭執，應予准許
    ，合先敘明。
乙、實體部分：
一、原告主張：原告於85年1 月9 日與被告簽訂「南山康寧終身
    壽險」（下稱系爭保險契約）及其附約「南山新人身意外傷
    害保險附約」（契約編號第Ｚ000000000，下稱系爭保險契約
    附約），明定以原告為被保險人，於保險責任期間，被保險
    人如有意外身故、殘廢、重大燒燙傷等保險事故者，被告即
    應分別依系爭保險契約附約第7 條、第8 條、第9 條規定，
    給付保險金原為200 萬元，後則調整為257 萬332 元；又於
    系爭保險契約附約第3 條第1 項及第8 條分別約定：「被保
    家庭成員於本附約有效期間內，因遭受意外傷害事故，致其
    身體蒙受傷害而致成重大燒燙傷、殘廢或死亡時，依照本附
    約的約定，給付保險金。」、「被保家庭成員於本附約有效
    期間內遭受第3 條約定的意外事故，自意外傷害事故發生之
    日起180 日以內致成附表一所列28項殘廢程度之一者，本公
    司給付殘廢保險金，其金額按該表所列之給付比例計算。」
    。嗣原告於保險契約保險責任期間內之95年6 月25日與朋友
    聚餐後，當日雖有飲酒，惟原告因機車故障無法騎乘，改牽
    車行走於臺北縣新莊市○○路地○道往新莊方向時，卻遭到
    不明車輛撞擊，發生車禍意外事故，致受有「顱骨骨折」等
    傷害，並於95年7 月19日經鑑定為植物人，障礙等級為極重
    度，且經臺灣板橋地方法院以95年度禁字第385 號裁定宣告
    為禁治產，核屬系爭保險契約附約附表一所列第一等級之第
    6 項及第7 項情形，依契約之規定給付比例為100 ％。詎料
    ，原告之監護人子○○及辛○○，依系爭保險契約及其附約
    約定，請求被告給付保險金時，竟遭被告以系爭保險契約第
    14條除外責任條款為由，而拒絕給付。又縱認原告涉有酒醉
    駕車之行為，惟原告致傷殘之直接原因，係因遭受第三車撞
    傷所致，而非原告飲酒駕車為其致傷殘之直接原因，仍與系
    爭保險契約之除外責任條款有違。為此，爰依保險契約之法
    律關係，並依保險法第131 條及民法第229 條第1 、2 項規
    定起訴請求被告給付保險金等語。並聲明：被告應給付原告
    257 萬332 元，及自97年6 月24日起至清償日止，按年息10
    ％計算之利息。
二、被告則以：原告於95年6 月25日因車禍致傷後，被告業已依
    系爭保險契約約定，於96年1 月26日給付壽險全殘保險金，
    共計110 萬1566元（含遲延利息155 元），是本件倘被告受
    不利之判決，就意外全殘保險金部分，應給付之保險金額為
    257萬332元。又依「台北縣政府警察局道路交通事故初步分
    析研判表」中之分析研判結果所載，原告當日騎乘機車發生
    車禍事故時，其血液酒精濃度高達250.36mg/dl （換算吐氣
    酒精濃度為1.25mg/l），遠超過道路交通安全規則第114 條
    第2 款所規定不得駕車之標準（該款規定飲用酒類或其他類
    似物後其吐氣所含酒精濃度超過每公升0.25毫克或血液中酒
    精濃度超過0.05％以上不得駕駛），及刑法第185 條之3 所
    規定不能安全駕駛之標準，顯然依原告當時所測得之酒精濃
    度已造成其不能安全駕駛騎乘機車之情形，確有酒醉駕車之
    行為，因而導致生車禍事故。況依交通事故現場圖及事故現
    場照片，原告騎乘之機車外殼僅存有因車子摔倒後滑行所致
    擦傷，尚無因其他車輛撞擊所致之毀損及相關跡證，原告之
    交通事故應屬自摔，而縱認原告之交通事故若係與其他車輛
    撞擊所致，程原告酒醉駕車，復違反道路交通安全規定不在
    規定車道行駛（行駛地下道汽車專用車道），核原告之行為
    已屬系爭保險契約附約第14條所約定之除外責任「被保險人
    飲酒後駕（騎）車，其吐氣或血液所含酒精成份超過道路交
    通法令規定標準者」之情形，從而被告無給付保險金之責等
    語。並聲明：原告之訴駁回。
三、兩造不爭執之事實：
    (一)原告於85年1 月9 日與被告簽訂系爭保險契約及系爭保險
      契約附約，明定以原告為被保險人，於保險責任期間，被
      保險人如有意外身故、殘廢、重大燒燙傷等保險事故者，
      被告即應分別依保險契約附約第7 條、第8 條、第9 條規
      定，原訂給付保險金額即200 萬元，後調整為257萬332元
      ；又於系爭保險契約附約第3 條第1 項及第8 條分別約定
      ：「被保家庭成員於本附約有效期間內，因遭受意外傷害
      事故，致其身體蒙受傷害而致成重大燒燙傷、殘廢或死亡
      時，依照本附約的約定，給付保險金。」、「被保家庭成
      員於本附約有效期間內遭受第3 條約定的意外事故，自意
      外傷害事故發生之日起180 日以內致成附表一所列28項殘
      廢程度之一者，本公司給付殘廢保險金，其金額按該表所
      列之給付比例計算。」。
    (二)原告於保險契約保險責任期間，即95年6 月25日因車禍之
      意外事故，致受有「顱骨骨折」等傷害，且在95年7 月19
      日經鑑定為植物人，經臺灣板橋地方法院以95年度禁字第
      385 號裁定宣告禁治產，並選任原告之父母辛○○、子○○為其監護人。又原告所受之傷害屬系爭保險契約附約附
      表一所列第1等級之第6及第7項情形。
    (三)系爭保險契約附約第14條之條款約定：「除外責任（原因
      ）：被保家庭成員直接因下列事由致成死亡、殘廢或傷害
      時，本公司不負給付保險金的責任：... 四、被保家庭成
      員飲酒後駕（騎），其吐氣或血液所含酒精成分超過道路
      交通法令規定標準者。... 」。依「台北縣政府警察局道
      路交通事故初步分析研判表」中之分析研判結果，原告當
      日發生車禍事故時，其血液酒精濃度高達250.36mg/dl （
      換算吐氣酒精濃度為1.25mg/l）。
    (四)原告因前開車禍致傷後，被告業已依系爭保險契約約定，
      於96年1 月26日給付壽險全殘保險金，共計110 萬1566元
      （含遲延利息155 元）。但關於意外全殘保險金之請求經
      被告於97年6 月24日回函拒絕理賠。
四、本件兩造爭執之要旨：
    本件是否因原告酒駕所造成之傷害，致使該當於系爭保險契
    約附約第14條之不保條款，致使被告無庸給付意外全殘之保
    險金？
五、得心證之理由：
    (一)按當事人主張有利於己之事實者，就其事實有舉證之責
      任，民事訴訟法第277條定有明文。民事訴訟如係由原告
      主張權利者，應先由原告負舉證之責，本件原告主張伊於
      95年6月25日因系爭車禍事故，致受有顱骨骨折、顏面骨
      骨折、硬腦膜外出血之傷害，呈極重度植物人狀態，迄今
      並無起訴，有系爭保險契約所約定之殘廢情事，業據原告
      提出系爭保險契約、臺灣板橋地方法院95年度禁字第385
      號裁定為證，被告對原告符合系爭保險契約全殘之事實並
      不爭執，足堪信為真實。由原告所受之傷害觀察，本件原
      告所受者乃外來突發之意外事故，亦可認定。惟被告辯稱
      ：原告因酒後駕車，依系爭「南山新人身意外傷害保險附
      約」第14條約定之除外責任，被保險人飲酒後駕 (騎)，
      其吐氣或血液所含酒精成份超過道路交通法令規定標準，
      不予理賠，故本件被告無須給付保險金等語。被告既抗辯
      原告飲酒駕車係除外責任之事項，被告自應對該部分有利
      於伊之事實，負舉證責任，首開敘明。
    (二)本件原告所受之傷害之原因是否為原告酒後駕車所致？
    1.原告雖主張系爭事故之發生「係原告95年6月25日和朋友
      聚餐後，因車子故障無法騎行，故牽車行走於台北縣新莊
      市○○路地○道往新莊方向，遭到不明車輛撞擊而受重傷
      」云云（本院卷59頁），但為被告所否認，辯稱原告係酒
      後駕車遭人撞擊發生事故等語。
    2.依現場目擊證人己○○於台北縣政府警察局新莊分局道路
      交通事故調查筆錄中陳述：伊發現有人倒臥在路旁就打
      110 報案，當時伊見到一台拖板車載鋼筋沿新樹路車行地
      下道有轉往瓊林南路的方向，伊駕駛砂石車沿新樹路往樹
      林的方向與拖板車是反方向，起初看到拖板車右轉彎後，
      伊下新樹路車行地下道就看到（庚○○）倒臥在路中央（
      新樹路車行地下道）往新莊的方向在上坡處，一部機車側
      倒地面，後輪還在旋轉中等語（本院卷第39頁），依上開
      證言原告機車後輪尚在旋轉狀態，應係高速行駛中之機車
      遇事故遽停時物理動能之慣性所致，如依原告所稱僅係步
      行牽車遭其他車輛撞擊，應不致產生機車後輪尚在旋轉之
      狀態。
    3.參以警繪之事故現場圖（本院卷第68頁）及現場拍攝之照
      片（本院卷134頁）所示，原告是倒臥在下坡接近地下道
      之中心處，而機車是在地下道接近出口之上坡處，就原告
      與其機車之相對位置，足以判斷當時原告是駕車狀態而非
      牽車狀態，果若原告當時係牽車進入地下道，被撞擊時其
      機車不會距離原告達10公尺之遠；復據前開現場拍攝之照
      片顯示，右上圖中，血跡呈一直線拖行，顯然係有外力撞
      擊原告後，再將原告往前拖行，如為自摔，應無可能出現
      如此長之拖行血跡；另依臺北縣政府警察局道路交通事故
      初步分析研判表中之分析研判結果載明：「庚○○酒醉駕
      車（經抽血酒精濃度檢測值為250.36MG/DL，換算吐氣酒
      精濃度檢測值為1.25MG/L）、駕駛普通重機車不在規定車
      道行駛（行駛地下道汽車專用車道）」及事故現場照片，
      顯示原告即被保險人當時事故發生之處為快車道（即地下
      道汽車專用車道），就該照片顯示，該地下道另附設有機
      慢車專用道，是平面的沒有上下坡，且快車道坡度甚陡，
      一般人如果係牽行故障機車，應會在機車專用道上牽行，
      實無選擇此一耗費體力，且徒增事故風險之路線，而牽行
      故障機車於該快車道之可能。
    4.制作前開道路交通事故初步分析研判表之警員，即證人涂
      榮君到庭結證稱：「... （一般實務的經驗，吐氣酒精濃
      度為1.25的行為情況如何？）已經超過危險駕駛的程度了
      。（原告主張他是牽車進入地下道，並非駕車，那你認為
      他酒醉駕車的原因為何？）一般常理的情況不可能牽車進
      入事故發生地，因為這個事故的地點是汽車專用道，它的
      另一邊有機車專用道，現場圖有一個撞擊的擦痕。（提示
      本院卷第109頁現場圖，你所謂的擦痕為哪地方？）是黑
      筆勾選該張照片地面上的擦痕。這應該是機車行進下的刮
      地痕。（依現場圖照片所示，現場是一個上坡，對否？）
      對。（原告的身體是在下坡接進地下道的中心處，而機車
      是在地下道接近出口的上坡處，對否？）我不清楚。因為
      我沒有處理現場，但我看到的事故圖是如此繪測。（就原
      告跟機車的相對位置，是否足以判斷當時原告是駕車狀態
      而非牽車狀態？）是。（是否如果原告當時是牽車入地下
      道，被撞擊時摩托車不會離原告那麼遠？）對。（本案的
      肇事車輛是否找到？）不清楚。（初步研判分析表認定原
      告駕駛普通重型機車，不在規定車道行駛，是否認定原告
      是酒醉在快車道上行駛被撞擊的意思？）是在汽車專用道
      ，現場有另外一個機車專用道。（這個汽車專用道之速限
      為何？）原則上沒有明確的標示，應該是限速時速50公里
      。（地下道有汽車與機車專用道，假設機車壞掉用牽的，
      是不是不可能在機車專用道上牽車？）以常理來說，汽車
      專用道有上坡與下坡，而且汽車的速度很快，機車專用道
      是平面的，沒有上下坡的問題，如果牽車的話，應該會在
      機車專用道。（就你的了解機車專用道的寬度為何？）約
      一米多，但還要以實際的丈量為準。（你剛才說的以機車
      專用道寬度，是不是不可能容許有機車在順暢的行進，卻
      有其他的機車壞掉行走在該車道的可能？）如果有機車壞
      掉的話，後面來的車子慢一點，還是可以通過。（提示本
      院卷第94頁背面，分析研判有不詳車輛肇事，是否是依據
      現場圖上的相關事證綜合判斷？）這件因為有明確的目擊
      證人，所以認定有肇事車輛，有一個駕駛人就是報案人（
      己○○）發現有一部不詳車輛右轉後，看見原告人車倒地
      ，這個報案人與原告是對向車道，報案時說看到有一部車
      輛右轉後，這部摩托車就倒地，離開事故現場，所以我們
      認為有肇事車輛逃逸」等語（見本院138頁至140頁），足
      資證明制作前開初步分析研判表之警員，亦綜合證人之證
      詞及現場之狀況判斷本件係原告酒後駕車且不在規定車道
      上行駛，被告據以抗辯，洵屬有據。
    5.曾至事故現場繪測現場圖之警員，即證人甲○○曾到庭證
      稱：「... （當地的機車道有辦法牽車機車經過？）可以
      。（原告陳稱以機車專用道的寬度如果牽車經過會影響其
      他機車行進？）要看交通的流量，我處理的那個時間車流
      量很少，應該不會有這個問題。（證人乙○○【按：應為
      涂榮君之誤】判定為酒後駕車，你是否知道？）我後來調
      離了，我不清楚。（證人乙○○【按：應為涂榮君之誤】
      說如果原告是牽車入地下道，原告的位置與機車不會相距
      那麼遠，你有何意見？）我也認為是騎車，因為現場有刮
      地痕，那個刮地痕很長，如果是牽車的話，不可能造成如
      此長的刮地痕。（提示本院卷第115頁，你圖上是否有畫
      刮地痕？）用紅筆註明之處。刮地痕是4+3+2.7。（提示
      現場的彩色照片，卷173，左邊第二張的白色是否為刮地
      痕？）用黑筆圈處。（如此長的刮地痕是否是在摩托車有
      車速下所造成？）是。（會不會是大型車輛拉著摩托車在
      地上走，造成如此的刮地痕？）要有勾的地方和拖的痕跡
      ，現場沒有這樣。... （提示證人己○○之筆錄，如果當
      時是拖板車的話，有無可能是拖板車拉摩托車造成的？）
      要比對機車的高度與拖板車的高度才知道，但我不會做這
      樣的推測，證人也無明確說明托板車與機車發生碰撞，當
      天我有與證人己○○電話聯絡，我有很明確的問他，你有
      無看到拖板車與機車碰撞，他說看到那台車過了機車就倒
      下來了」等語（本院卷第158頁至160頁），由證人甲○○
      的證詞可知，其亦認為原告騎車在事故現場發生事故，現
      場並無跡證可證明原告係遭拖板車拖行，而由事故發生後
      機車後輪尚在旋轉、現場有9.7公分之刮地痕、原告與機
      車後輪的最後相對位置距離近13公尺等情況證據研判，原
      告係酒醉駕車而肇事，足堪認定。
    6.原告雖引用證人甲○○起初之證詞稱「無法判斷原告係騎
      車或牽車在該處受到傷害」，但經本院提示證人涂榮君之
      證詞及證人繪制之現場圖詢問其據以判斷，證人亦認為原
      告係酒醉駕車肇事，故原告之主張，尚非可採。
    7.原告雖援引證人丁○○及癸○○之台北縣政府新莊分局道
      路交通事故調查筆錄，主張原告係因機車壞掉無法騎乘，
      故牽車行走於台北縣新莊市○○路往新莊方向之系爭地下
      道，始遭到不詳車輛撞擊致重傷等情；惟查，前揭證人丁○○及癸○○之調查筆錄，係分別於96年4月6日及96 年2
      月14日所製作，距事故發生日95年6月25日，均達半年以
      上，且前揭證人亦非事故發生時之現場目擊證人，均未親
      眼目睹事故經過，是以其證稱原告遭到不明車輛撞擊致受
      重傷，應屬臆測之詞，不足採信。又證人丁○○及癸○○
      於本院審理時經隔離訊問所為之證言，證人丁○○證稱：
      其於原告事發前，係與證人癸○○、林坤民在其任職之撞
      球場，在同一撞球台邊喝酒邊撞球一情（本院卷53頁），
      惟俟訊問證人癸○○時，經本院訊及是否於事發前有跟林
      坤民在一起，及是否如丁○○所述於事發前一起撞球等節
      時，證人癸○○竟證稱事發前並沒有跟林坤民在一起，其
      是在家中經營之臭豆腐小吃店顧攤等語，嗣經本院質疑其
      證詞，始行改口或推稱時日久遠已不復記憶（本院卷54-5
      7頁），顯見證人之記憶能力與證詞證明力均有疑問。核
      諸上開證人丁○○及癸○○之證詞，顯互有扞格矛盾之處
      ，是其二人之證言應不足採，不得作為對原告有利之證據
      ，附予敘明。
    8.原告雖再引用機車行之老闆娘，即證人丙○○，用以證明
      原告機車受損之情形，但證人丙○○證稱：我只記得有一
      台車子有撞到，可是修什麼我已經忘了。我的印象中是有
      修，好像是殼類，不會影響安全的沒有修（如銬漆）。其
      他的我有修好，車子可以發動，可以騎，但不記得修哪些
      部位，而且大部分是師傅在修，我都是作排氣檢測、開收
      據、收錢比較多，照理那部車送到車行應該是不能發動等
      語（本院卷78、79頁），仍無法證明事故前原告之車輛是
      否無法發動，僅能以牽車之方式在路上行走之事實，尚難
      認為原告主張為可採信。
    9.據上以觀，原告主張其係因機車故障無法騎乘，而步行牽
      車行走於系爭地下道，實有違經驗法則，亦徵原告應有騎
      乘機車之行為，故原告此部分之主張顯無理由，應不可取
      。
   (三)本件原告酒後駕車之行為，是否符合系爭「南山新人身意
     外傷害保險附約」第14條約定之除外責任，被保險人飲酒
     後駕 (騎)，其吐氣或血液所含酒精成份超過道路交通法令
     規定標準，不予理賠之情形？
   1.依據系爭保險契約第14條約定「除外責任（原因）被保家
     庭成員直接下列事由致死亡、殘廢、重大燒燙傷或傷害時
     ，本公司不負給付保險金的責任：... 四、被保家庭成員
     飲酒後駕（騎）車，其吐氣或血液所含酒精成份超過道路
     交通法令規定標準者... 」，有系爭保險契約影本在卷可
     按（本院卷第8頁）。
   2.按服用毒品、麻醉藥品、酒類或其他相類之物，不能安全
     駕駛動力交通工具而駕駛者，處一年以下有期徒刑、拘役
     或三萬元以下罰金，刑法第185條之3定有明文，該條規定
     所謂「不能安全駕駛」，係抽象危險犯，本不以發生具體
     危險為必要，且而依醫學實驗證明所得經驗法則，吐氣酒
     精濃度達每公升0.25毫克以上時，將使駕駛人產生複雜技
     巧障礙、駕駛能力變壞之行為表現，肇事比率比一般未飲
     酒時高出2倍；吐氣酒精濃度達每公升0.55毫克以上時，將
     使駕駛人產生平衡感與判斷力障礙升高，肇事比率比一般
     未飲酒時高出10倍；呼氣酒精濃度達每公升0.75毫克以上
     時，駕駛人將產生明顯酒醉、步履蹣跚之行為狀態，其肇
     事率比一般未飲酒時高出25倍。本件原告不否認有飲酒，
     但事故發生後檢測原告之吐氣酒精濃度為1.25MG/L，違反
     刑法第185條之3甚為明確，自屬違反道路交通法令之行為
     ，被告據以主張不予給付保險金，洵屬有據。
   2.原告雖再辯稱其飲酒與事故之發生無因果關係，亦非「直
     接」導致事故發生之原因云云。然查，原告固不否認其斯
     時有飲酒，僅否認於酒後有駕車之行為一情，惟依前所述
     ，原告當時確有騎車之情形，而原告上揭吐氣酒精濃度檢
     測值既高達1.25MG/L，其當時之精神狀態勢必受酒精影響
     ，致其先誤闖汽車專用之車行地下道行駛，又因車行不穩
     ，遇車前有突發狀況時，即無法及時作出適當反應而肇事
     ，是以本件車禍之發生應係因原告酒醉騎車致不能安全駕
     駛所致，其酒醉駕車之行為與其車禍受傷間應具有因果關
     係。再者，如原告主張成理，飲酒之行為僅係駕車之前行
     為，僅會引起生理上之疾病（如肝、心、血管等），則未
     將飲酒與駕車一起觀察，則飲酒均非事故發生之直接原因
     ，則飲酒駕車之除外責任形同虛設，原告之主張，亦非可
     採。
六、從而，原告請求被告給付200萬元及自97年6月24日起至清償
    日止，按年息百分之五計算之利息，為無理由，應予駁回。
七、本件為判決之基礎已臻明確，兩造其餘之陳述及所提其他證
    據，經本院斟酌後，認為均於判決之結果無影響，自無庸逐
    一論述，併此敘明。
八、據上論結，本件原告之訴為無理由，依民事訴訟法第385條
    第1項、第79條，判決如主文。
中    華    民    國    99    年    3    月    17    日
                  民事第四庭    法  官  趙子榮
以上正本係照原本作成
如對本判決上訴，須於判決送達後20日內向本院提出上訴狀
中    華    民    國    99    年    3    月    17    日
                                書記官  謝榕芝

司法院資訊處製作；財團法人民間司法改革基金會備份。
